【裁判字號】    97,簡上,97
【裁判日期】    980106
【裁判案由】    無因管理等
【裁判全文】
臺灣彰化地方法院民事判決              97年度簡上字第97號
上  訴  人  乙○○
訴訟代理人  張益隆律師
被上訴人    甲○○
上列當事人間無因管理等事件，上訴人對於中華民國97年06月17
日本院彰化簡易庭第一審判決（97年度彰簡字第 248號）提起上
訴，本院於97年12月23日言詞辯論終結，判決如下：
    主      文
原判決廢棄。
被上訴人應給付上訴人新台幣貳拾參萬壹仟貳佰參拾肆元，及其
中新台幣貳拾貳萬壹仟零柒拾貳元部分自民國96年09月12日起，
其餘新台幣壹萬零壹佰陸拾貳元部分自民國96年11月06日起，均
至清償日止，按週年利率百分之五計算之利息。
第一、二審訴訟費用新台幣陸仟參佰伍拾元由被上訴人負擔。
    事實及理由
一、上訴人起訴主張：
    緣兩造間因坐落於彰化縣伸港鄉○○段第1241之 229、1241
    之230、1241之144、1241之 145地號等四筆土地（下稱系爭
    土地）而涉訟，系爭土地原為上訴人所有，因遭被上訴人偽
    造文書登記為被上訴人所有，上訴人乃訴請塗銷土地所有權
    移轉登記，業經最高法院96年度台上字第 188號民事判決認
    系爭土地經國稅局以「甲○○」（即被上訴人）為納稅義務
    人，囑託地政機關辦理禁止處分登記在案，則於該禁止處分
    登記塗銷前，乙○○（即上訴人）得否回復登記為乙○○所
    有？殊非無疑等詞而發回原審審理。上訴人乃催請被上訴人
    繳納該等稅款，惟被上訴人置之不理，上訴人乃分別於民國
    （下同）96年09月12日代為繳納稅款新台幣（下同）221,07
    2元，96年11月06日代為繳納10,162元稅款金額，合計共231
    ,234 元。按民法第176條第 1項所謂「利於本人」，係指客
    觀利益而言，至於本人是否認為有利，並非決定標準。故無
    因管理之管理人，係為本人盡公益上之義務，仍有民法第17
    6條第1項規定之費用償還、債務清償及損害賠償請求權，同
    條第 2項定有明文。管理人墊款為本人繳納稅捐，係為本人
    盡公益上之義務，其管理在客觀上難謂對於本人不利，縱違
    反本人之意思，依上說明，管理人仍得就其墊款請求本人償
    還。又被上訴人無法律上之原因而受有積欠稅款免繳之利益
    ，致上訴人為其繳納稅款而受有損害。上訴人既分別於96年
    09月12日、同年11月06日代被上訴人繳納稅款計231,234元
    ，已如前述，故上訴人依無因管理或不當得利之法律關係，
    訴請被上訴人給付系爭款項及法定利息。並於本院補充陳述
    ：
  (一)原判決認「縱系爭土地仍登記予被告（即被上訴人）名下，
    致稅捐稽徵機關認定之納稅義務人仍為系爭土地登記名義人
    即被告，然系爭土地稅捐之實質納稅義務人應為原告，實堪
    認定」，故原告（即上訴人）即為系爭土地實際上之所有權
    人及納稅義務人，本應負擔系爭稅款，被告即未受有任何利
    益云云，而為上訴人敗訴之判決。
  (二)按被上訴人於79年08月24日以偽造文書方式，將上訴人所有
    系爭土地移轉登記為被上訴人所有，其後約於84、85年間，
    被上訴人因其個人積欠營利所得稅多年，致遭財政部台灣省
    中區國稅局88年6月24日中區國稅彰縣徵字第880019413號囑
    託辦理禁止處分登記，而就系爭土地予以查封，故系爭所欠
    稅款，全係被上訴人個人營利所得之欠稅，完全與被上訴人
    偽造辦理系爭土地移轉登記所生之稅款（土地稅或土增稅或
    贈與契稅）無涉。原判決遽以臆測該等稅款係系爭土地稅捐
    ，顯有重大違誤。
  (三)按欠稅原因很多種，本件因上訴人所有土地遭被上訴人虛偽
    移轉登記予被上訴人後，適被上訴人積欠個人營利所得稅，
    而遭財政部台灣省中區國稅局移請法務部行政執行署就上開
    土地為禁止處分登記，業如前述，原判決如疑問上開查封登
    記所欠之稅款債務，究否為本件偽造移轉登記土地所生之稅
    款債務，理應行使闡明權，俾上訴人了解其疑惑而提出攻防
    ，乃原審未有何任闡明，逕自武斷臆測該積欠稅款係該土地
    稅款，而為上訴人不利之判決，實有違誤。
  (四)依財政部台灣省中區國稅局彰化縣分局及法務部行政執行署
    彰化行政執行處之函文可知，登記於被上訴人名下系爭土地
    ，係因被上訴人積欠85年度綜合所得稅 370,381元，遭台灣
    省中區國稅局88年6月20日中區國稅彰縣徵字第880019413號
    囑託辦理禁止處分登記，足證該筆稅款係綜合所得稅，而非
    土地稅捐，其納稅義務人確實為被上訴人無誤，原審以上訴
    人為實際納稅義務人為由而駁回訴訟云云，顯與事實不符。
  (五)又依法務部行政執行署彰化行政執行處96年11月06日函文末
    註明：「執行必要費用依法向義務人取償，迨義務人繳清後
    再行文塗銷登記」，顯見需繳納該筆執行費用即10,162元，
    始能辦理塗銷禁止處分之登記是以，該筆執行必要費用10,1
    62元之繳納義務人亦為被上訴人。
  (六)被上訴人既為該筆稅捐之納稅義務人，上訴人墊款為其繳納
    ，係為其盡公益上之義務，縱違反被上訴人之意思，其管理
    客觀上難謂對於被上訴人不利，故上訴人依民法第 172條、
    第176條之規定，請求被上訴人償還代墊款231,234元，洵屬
    有理。又被上訴人無法律上之原因而受有免繳積欠稅款之利
    益，致上訴人為其繳納稅款而受有損害，上訴人依民法第17
    9條及第182條第 2項規定，請求被上訴人返還其所受利益，
    亦屬有據。
二、被上訴人則以：
  (一)本件積欠中區國稅局之營利所得稅，係上訴人乙○○，被上
    訴人甲○○及兩造之弟林萬來三人及配偶另一位林萬來之妻
    弟七人，為股東之東伸紡織股份有限公司（下稱東伸公司）
    所發生，自76年後東伸公司即由上訴人及林萬來實際經營，
    因經營不善，致無法繳納營利所得稅，所有股東之不動產均
    被查封或無財產股東被限制出境，被上訴人並無「個人營利
    事業所得稅」，此請向國稅局調查即知。
  (二)上開稅款兄弟三人及配偶並另一股東七人均應負擔，被上訴
    人於96年間為公司曾繳納一部分；上訴人稱為其所有而為被
    上訴人名義之土地，因經國稅局假處分，因如非繳納公司欠
    稅，無法請求所有權移轉，故其仍向國稅局繳納，則其繳納
    並非無因管理，如謂其繳納係無因管理，則受益人係東伸公
    司與被上訴人無關等詞置辯。
三、本件原審判決上訴人全部敗訴，上訴人不服提起上訴，其上
    訴聲明為：(一)原判決廢棄。(二)被上訴人應給付上訴人231,23
    4元，及其中21,072元部分自96年09月12日起，其餘 10,162
    元部分自96年11月06日起，均至清償日止，按週年利率百分
    之五計算之利息。(三)第一、二審訴訟費用均由被上訴人負擔
    。被上訴人則聲明：(一)上訴駁回(二)第二審訴訟費用由上訴人
    負擔。
四、兩造不爭執之事項：
    上訴人先後於96年09月12日、96年11月06日代被上訴人繳納
    稅款221,072元、執行費用10,162元，合計共231,234元。
五、兩造爭執之事項：
    上訴人繳納之系爭款項究係被上訴人個人應繳納之綜合所得
    稅稅款？抑或上訴人應繳納之土地稅款？上訴人得否依無因
    管理或不當得利之法律關係為本件之請求？
六、得心證之理由：
  (一)按未受委任，並無義務，而為他人管理事務者，管理事務利
    於本人，並不違反本人明示或可得推知之意思者，管理人為
    本人支出必要或有益之費用，或負擔債務，或受損害時，得
    請求本人償還其費用及自支出時起之利息，或清償其所負擔
    之債務，或賠償其損害，倘其管理係為本人盡公益上之義務
    ，管理人管理事務雖違反本人之意思，仍有上開請求權，此
    觀民法第172條、第174條第2項、第176條規定甚明。且民法
    第176條第1項所謂「利於本人」，係指客觀利益而言，至於
    本人是否認為有利，並非決定標準。
  (二)經查：本件上訴人主張之事實，業據其提出郵局存證信函、
    掛號郵件收件回執、財政部台灣省中區國稅局代收移送行政
    執行處滯納綜合所得稅稅款及財務罰緩繳款書及財務案件代
    收執行費用收據等影本各一件為證，並為被上訴人所不爭執
    ，堪信上訴人之主張為真實，被上訴人雖以前詞置辯，惟查
    ：被上訴人確因欠繳85年度之個人綜合所得稅，乃經財政部
    台灣省中區國稅局移送法務部行政執行署彰化行政執行處強
    制執行，嗣因上訴人於上揭時日代繳系爭稅款及執行費用後
    ，始囑託地政機關塗銷上開土地之查封登記而終結該執行事
    件，此有本院依職權調取之法務部行政執行署彰化行政執行
    處90年度綜所稅執專字第00073004號移送機關財政部台灣省
    中區國稅局與義務人甲○○間之所得稅－綜合所得稅行政執
    行事件卷宗供考，被上訴人之上揭辯詞，顯不足採。
  (三)系爭稅款乃被上訴人個人欠負上開稅捐稽徵機關之公法上金
    錢給付義務，上訴人於法律上既無義務，亦未受委任，其代
    被上訴人繳納系爭稅款及執行費用，係代盡其公法上之義務
    ，並因此消滅被上訴人所負公法上之金錢給付義務，自係有
    利於被上訴人，縱違反被上訴人本人之意思，揆諸上揭法條
    規定，核與無因管理之構成要件，亦無不符，從而，上訴人
    本於無因管理之法律關係，訴請被上訴人償還其代為支出之
    系爭綜合所得稅稅款、執行費用及分別自支出時起之利息，
    自屬正當，應予准許。
  (四)原審誤認上訴人乃系爭稅款之納稅義務人，本應負擔系爭稅
    款為由，為上訴人敗訴之判決，尚有未洽，上訴意旨指摘原
    判決不當，求予廢棄改判，為有理由，爰由本院廢棄原判決
    改判如主文第二項所示。
七、本件事證已臻明確，兩造其餘攻擊防禦方法，核與判決結論
    無涉，爰不逐一論敘，附此說明。
八、據上論結，本件上訴為有理由，依民事訴訟法第436條之1第
    3項、第450條、第78條，判決如主文。
中    華    民    國    98    年    1     月    6     日
                  民事第一庭審判長法  官  羅培昌
                                  法  官  陳正禧
                                  法  官  邱月嬌
以上正本係照原本作成。
本件不得上訴。
中    華    民    國    98    年    1     月    6     日
                                  書記官  呂雅惠


司法院資訊處製作；財團法人民間司法改革基金會備份。
